最高法院民事判決　　　　　　九十六年度台上字第一七三五號
上　訴　人　工信工程股份有限公司
法定代理人　乙○○
訴訟代理人　杜英達律師
　　　　　　李嘉典律師
上　訴　人　三鎰營造股份有限公司
法定代理人　丙○○
　　　　　　　　　　號
被 上訴 人　甲○○
上列當事人間請求確認債權存在事件，上訴人對於中華民國九十
六年一月十六日台灣高等法院台中分院第二審判決（九十四年度
重上字第七三號），提起上訴，本院判決如下：
    主  文
原判決廢棄，發回台灣高等法院台中分院。
    理  由
查本件被上訴人訴請確認三鎰營造股份有限公司（下稱三鎰公司
）對上訴人工信工程股份有限公司（下稱工信公司）之債權存在
，因該法律關係之存否對該兩人必須合一確定，不得歧異，經原
審判決被上訴人勝訴後，雖僅工信公司提起上訴，其上訴之效力
應及於三鎰公司，爰併列三鎰公司為上訴人，先予敘明。
次查，本件被上訴人主張：伊與上訴人三鎰公司（債務人）間假
扣押強制執行事件，業經台灣台北地方法院九十一年度執全字第
一七六五號准對工信公司（第三人）發執行命令（下稱系爭執行
命令），命令三鎰公司對於工信公司之承攬工程款、保固金、保
證金、保留款等債權在新台幣（下同）四千零二十三萬七千零三
十元範圍內禁止收取或為其他處分，並禁止工信公司向三鎰公司
清償在案。詎工信公司以三鎰公司是否對其有上述債權，須俟將
來履約完畢，工程經業主彰化縣政府正式辦理驗收結算後始能定
之為由，依強制執行法第一百十九條第一項聲明異議。惟其已自
認至九十二年三月止，保留款為四千七百四十二萬零六百十六元
，應給付三鎰公司之估驗款為二千六百零二萬八千二百五十七元
，其中估驗款為每月估驗計價並付款乙次，並未附有條件或期限
。是其聲明異議顯然不實。而伊對三鎰公司之支票債權，經台灣
彰化地方法院彰化簡易庭判決確定，除本金債權額為四千零二十
三萬七千零三十元外，尚有以該本金數額，自九十一年六月七日
起至清償日止，按週年利率百分之六計算之利息，若計算至九十
四年十月六日止（即三年四月）之利息，總計為四千八百二十八
萬四千四百三十六元（下稱系爭支票債權），伊自有確認之法律
上利益等情。爰強制執行法第一百二十條第二項規定，求為確認
三鎰公司對工信公司之金錢債權在四千八百二十八萬四千四百三
十六元（其中八百零四萬七千四百零六元為在原審擴張之金額）
之範圍內存在之判決。
上訴人工信公司則以：依伊與三鎰公司訂立之彰化市○○○○道
新闢工程（下稱系爭工程）合約約定，三鎰公司施作之工程，如
經檢驗或驗收發現與合約規定不符或有其他瑕疵，而不於期限內
修補改善，或期限經過後仍未完成修補改善者（第二十條第二、
三款）；或逾期完工之罰款（第二十一條第二款）；或在保固期
間屆滿前，如可歸責於三鎰公司之事由致其施作之工程毀損滅失
，而不於期限內修復，或期限經過後仍未完成修復者（第二十三
條）；或未依約維持交通排水、維護環境清潔及公共安全（第二
十六條）；或有應賠償伊因延誤供料或施工所致之損失及緊急另
覓其他廠商供料或施工的差價損失（第三十一條）時，伊得動用
三鎰公司未領之工程款、保留款或保固金予以修補、修復、改善
及扣抵；是如有上述得扣抵工程款、保留款或保固金等事由發生
時，皆會影響三鎰公司得請求給付工程款之金額，即無法確定三
鎰公司對伊之債權金額。又前述保留款之返還，以伊主辦之工程
全部完成，經業主正式驗收合格為停止條件；而前述保留款中之
半數金額即保固金之退還，亦以保固期滿，經伊查驗合格為停止
條件；故於條件成就前，保留款及保固金債權均未存在。又因三
鎰公司財務困窘，致其分包之工程於九十二年四月以後未能正常
施作，無力支付分包工程所需之材料及機具費用，反由伊自為施
工及自行購買所需材料、機具，應由三鎰公司賠償此部分之費用
，且部分工程既由伊完成，其數量若干，亦待工程全部完工始得
以結算，故三鎰公司施作之工程款，其正確金額若干，實難計算
。再者，系爭工程依約應於九十年十二月十八日完工，惟遲至九
十二年三月，三鎰公司猶未完成系爭工程，則算至九十一年六月
二十一日伊收受系爭執行命令時，三鎰公司已逾期一八五日，依
約每逾一日按總價千分之二計付逾期罰款，共計一億八千七百六
十七萬二千一百四十元，伊得以之與三鎰公司得請求之債權主張
抵銷。且對三鎰公司就上、下部工程得主張之扣抵、抵銷之代墊
款，於收受系爭執行命令前，合計為八千一百三十七萬三千六百
零六元，於收受系爭執行命令後，合計為五千四百四十二萬五千
零九元；另伊於收受系爭執行命令前，並依三鎰公司與台灣水泥
股份有限公司（下稱台泥公司）之協議，將原應付與三鎰公司之
工程款二千二百八十四萬五千八百五十三元直接支付台泥公司，
亦得以之與三鎰公司所得請求之債權主張抵銷。經此抵銷後，三
鎰公司已無可請求之款項。從而，被上訴人請求確認三鎰公司對
伊之工程款債權在前述金額之範圍內存在，難認有理由等語，資
為抗辯。
原審維持第一審所為上訴人敗訴之判決，駁回其上訴，並依被上
訴人擴張之聲明，再確認上訴人三鎰公司對上訴人工信公司另有
八百零四萬七千四百零六元之金錢債權存在，係以：依系爭工程
合約第四條付款辦法第二款及第二十三條保固期限之約定，可知
工信公司應給付三鎰公司之工程款為每月估驗計價一次，於彰化
縣政府估驗且付款後給付之，每次給付該月經彰化縣政府認可完
成工程數量之九十％，其餘十％為保留款，須俟工信公司主辦之
工程全部完成，彰化縣政府驗收合格始無息發還其中二分之一保
留款，另二分之一則留作保固金，待保固期滿，查驗合格後無息
退還。因此，除保固金（每月工程款的百分之五）須至保固期滿
，查驗合格後，三鎰公司始得請求無息退還外，三鎰公司每月得
向工信公司請求給付之工程款（每月工程款之百分之九十），於
其完成當月應施作之工程，經彰化縣政府估驗且付款後，其金額
即已確定而得為請求。而三鎰公司得向工信公司請求發還之保留
款（每月工程款之百分之五，不包括百分之五之保固金），於工
信公司主辦之工程全部完成，經彰化縣政府驗收合格並發還保留
款後，其金額亦已確定而得為請求。雖依系爭工程合約第二十條
第二、三款、第二十一條第二款、第二十三條、第二十六條及第
三十一條約定，工信公司於有各該動用或扣抵事由發生時，得就
三鎰公司「未領」之工程款、保留款或保固金予以動用或扣抵，
然此非三鎰公司請求工程款、保留款或保固金之限制或條件；三
鎰公司得否請求工程款、保留款或保固金，仍應依是否符合工程
合約第四條第二款、第二十三條約定而定。查三鎰公司分包工信
公司所承攬之系爭工程部分結構工程，計至九十二年三月止之保
留款金額累計為四千七百四十一萬一千零八十六元，得向工信公
司請領之工程款金額為二千六百零二萬八千二百五十七元之事實
，既為工信公司所自認，且工信公司承攬之系爭工程，迄至九十
三年八月三十一日止，業主彰化縣政府已給付該公司工程款三十
二億零六百七十萬三千五百十九元，並已完成工程驗收程序，亦
為工信公司所不爭執，並有彰化縣政府結算總表及九十三年八月
三十一日、九十四年二月十六日函在卷可憑。是依系爭合約第四
條約定，工信公司與三鎰公司就承攬報酬之給付已有特別約定，
關於承攬報酬數額之特定及給付時期業已明確；則除保固金（每
月工程款之百分五）因尚未至保固期滿，仍不得請求外，上開至
九十二年三月止之工程款（每月工程款之百分之九十）金額二千
六百零二萬八千二百五十七元及保留款（每月工程款之百分之五
）金額四千七百四十一萬一千零八十六元之二分之一即二千三百
七十萬五千五百四十三元，已屬確定，三鎰公司自得請求工信公
司給付。次查，工信公司向彰化縣政府承攬之工程既已於九十三
年八月三十一日完成驗收，顯見工信公司已繳交保固保證金，彰
化縣政府當已給付工信公司保留款完畢，有彰化縣政府九十四年
十月四日函可稽，工信公司空言抗辯尚未取回保留款云云，容與
事實不合。又依系爭工程合約第四條之約定，堪認該保固切結書
應由工信公司提供予三鎰公司立具，則工信公司是否確已提供該
保固切結書，而未經三鎰公司切結，非無疑義。況系爭工程合約
第二十三條已將三鎰公司應負之保固責任及保固期限約定明確，
則三鎰公司有無另立保固切結書，均不影響其依系爭工程合約所
應負之保固責任與期限。再依強制執行法第一百十五條之一第一
項規定，系爭執行命令之效力自及工信公司收受扣押命令後，三
鎰公司對工信公司取得之工程款等債權。至系爭執行命令說明欄
第六項記載「本命令之效力僅及於受文者之第三人銀行內之存款
帳戶為限，不及於其他分行，不及於將來之存款」等語；係就扣
押銀行存款帳戶之存款而言，與系爭執行命令之範圍既係就三鎰
公司對於工信公司之承攬工程款、保留款、保固金、保證金等債
權所核發者不同，自不受其限制。復查，工信公司向彰化縣政府
承攬系爭工程之合約原始價金為三十二億六千萬元，契約變更後
之價金增加為三十五億四千餘萬元，而工信公司僅將其中部分結
構工程，以五億零七百二十二萬零一百四十七元，轉包予三鎰公
司，顯見該工程大部分係由工信公司自行施作或轉由其他人次承
攬。而工信公司所承攬之系爭工程，原始合約工期為六五０日曆
天，依合約相關規定因素，經彰化縣政府核予展延工期七二六日
曆天，即工程開工日為八十九年三月九日，完工日為九十二年十
二月十二日，並經該府查無工程延遲完工之賠償或違約金等相關
事項等情，有彰化縣政府九十四年十月四日函可稽。顯見該工程
係有不可歸責於承攬人之事由而延宕，工信公司以該等不可歸責
於承攬人之事由而對三鎰公司主張遲延完工之違約賠償云云，尚
無可採。又彰化縣政府第一次係因系爭工程為配合交通部頒布修
訂「公路橋樑耐震設計規範」之工程變更設計與該工程施工要徑
九號橋用地坐落於保安林取得期程，同意展延工期一九０日曆天
；三鎰公司既係承包橋樑之結構工程，則上開展延工期之事由，
自不能謂與三鎰公司無關。則扣除該次展延工期一九０日曆天，
自八十九年三月九日開工，算至九十一年六月二十一日工信公司
收受系爭扣押命令止，三鎰公司並無逾期一八五日情事。工信公
司以此主張得對三鎰公司請求逾期罰款一億八千七百六十七萬二
千一百四十元，為無可採，自無可抵銷之該債權額。至工信公司
提出之扣款單（上證九至四十二），乃其單方面所製作，既為被
上訴人所否認，則其內容是否與事實相符，自應負舉證責任。況
該扣款單，核係工信公司代三鎰公司支付款項後，再由三鎰公司
應領取之工程款扣回，此徵該扣款單上幾乎全部載有「已扣回」
之字樣，並載明已扣回之時間，殆可認定。且經命工信公司提出
各該扣款單所載代墊款之請款及支付憑證，工信公司除提出上開
扣款單、三鎰公司與台泥公司間之協議書及三鎰公司依該協議書
約定簽發之本票原本外，已陳明無法提出各該代墊款之請款及支
付憑證；參以工信公司依三鎰公司與台泥公司之協議，將原應付
與三鎰公司之工程款直接支付台泥公司之各筆款項，均有應付票
據簽收簿（詳載傳票號碼、票據號碼、帳號別、票據發票日、到
期日、金額及廠商之簽章）為據。惟就上開扣款單所載各該代墊
款，確無法提出請款及支付憑證，難認工信公司已盡舉證之責；
是工信公司抗辯其於收受系爭執行命令前，得就上、下部工程對
三鎰公司主張扣抵、抵銷之代墊款合計八千一百三十七萬三千六
百零六元云云，即難憑採。另工信公司抗辯為使系爭工程之順利
完成，於九十一年九月十九日將上部結構工程之保留款中一千六
百二十八萬四千二百九十九元；下部結構工程保留款中一千四百
八十八萬四千六百六十二元，先行給付三鎰公司乙節，縱認屬實
，惟其清償既係在收受系爭執行命令之後，自不得以其清償對抗
被上訴人。且工信公司因代三鎰公司墊付上開款項，而對三鎰公
司取得債權之時間，既係在其收受系爭執行命令之後，依民法第
三百四十條規定，亦不得以其所取得之債權與受扣押之債權為抵
銷。又工信公司提出之扣款單（上證四十七至六十），亦係其單
方面所製作，既為被上訴人所否認，工信公司就上開扣款單所載
各該代墊款，復無法提出請款及支付憑證，難認已盡舉證之責；
是其抗辯於九十一年六月二十一日至九十二年三月間，為三鎰公
司代付、代墊之上、下部結構工程部分債權金額合計五千四百四
十二萬五千零九元，得依合約第三十一條規定，主張扣抵云云，
亦難憑採。末依工信公司所提出之台泥公司與三鎰公司於九十一
年三月二十六日簽訂之協議書記載，係因三鎰公司概括承受合廣
營造有限公（下稱合廣公司）向工信公司承攬之未竟工程，合廣
公司前積欠台泥公司預拌混凝土貨款共計二千二百八十四萬五千
八百五十三元，由三鎰公司併存承擔該債務，並簽發九十一年十
月三十一日到期之同額本票乙張以為償付。是依上開協議書之約
定，三鎰公司對台泥公司所承擔貨款債務之清償期為九十一年十
月三十一日，而依工信公司所提出其陸續代三鎰公司給付台泥公
司貨款之應付票據簽收簿，其上所載付款期間為九十二年一月二
十五日至九十三年七月二十五日（以票載到期日為準），均係在
工信公司收受系爭執行命令之後，自不得以其清償對抗被上訴人
。綜上，被上訴人主張其對三鎰公司之系爭支票債權額為四千八
百二十八萬四千四百三十六元，而工信公司對三鎰公司所承攬之
系爭工程尚有應發還保留款二千三百七十萬五千五百四十三元、
估驗工程款二千六百零二萬八千二百五十七元，合計為四千九百
七十三萬三千八百元，為可採信。從而，被上訴人依前開規定，
請求確認三鎰公司對於工信公司之金錢債權在四千八百二十八萬
四千四百三十六元之範圍內存在，洵屬正當，應予准許等詞，為
其判斷之基礎。
按當事人喪失訴訟能力或法定代理人死亡或其代理權消滅者，訴
訟程序在有法定代理人或取得訴訟能力之本人，承受其訴訟以前
當然停止，民事訴訟法第一百七十條定有明文，遇此情形，依同
法第一百七十五條第二項規定，他造當事人，亦得聲明承受訴訟
。惟承受訴訟之聲明有無理由，法院應依職權調查之，復為同法
第一百七十七條第一項所明定；本件被上訴人起訴時所列上訴人
三鎰公司之法定代理原為許木杞，嗣於原審審理中提出三鎰公司
資料查詢表（見二審卷(二)第五六頁），主張其法定代理人已變更
為丙○○，並聲明由丙○○承受訴訟，惟該查詢表係經由電腦網
路所列印，又無丙○○之詳細年籍及住居所資料，原審並未依職
權向主管機關函查三鎰公司法定代理人實際變動狀況及丙○○之
真實年籍及住居所，徒認經由內政部戶役政資訊連結系統所查得
之「丙○○」（見二審卷(二)第六八頁），即係三鎰公司之法定代
理人，並以該人之住所為送達，復因均為寄存送達而無從得悉該
人是否確為三鎰公司真實之法定代理人（見二審卷(二)第六九、一
００、一四九、一六五頁），致生三鎰公司是否經合法代理之疑
義，難認與上開規定無違；苟三鎰公司未經合法代理，則原審對
之行一造辯論，即不合於民事訴訟法第三百八十六條之規定，其
所踐行之訴訟程序難認無違誤。次按，當事人就其利己事實所提
出之唯一證據，在審理事實之法院，不能率予棄置不予調查（本
院十九年上字第一四０號判例參照）。本件工信公司主張於收受
系爭執行命令前後，對三鎰公司有足為抵銷之代墊款而提出之扣
款單，既為被上訴人所否認（見二審卷(一)第二０七頁），然工信
公司一再聲請訊問三鎰公司之原法定代理人許木杞以證明該事實
（見二審卷(一)第二四一～二四二頁、卷(二)第九～一０、九０頁）
，原審就工信公司此重要舉證恝置未予調查，遽認工信公司未盡
舉證之責而為其不利之論斷，非無違誤。末查，本件被上訴人係
認工信公司對系爭執行命令之聲明異議不實，而依強制執行法第
一百二十條第二項規定，起訴請求確認三鎰公司對工信公司就系
爭工程款債權存在，則所求確認之金額似應以系爭執行命令所扣
押之債權額為範圍，被上訴人於原審擴張請求確認之金額已逾系
爭執行命令所扣押之債權金額甚多，該部分請求權之基礎為何？
未經原審推闡明晰，苟該擴張部分之請求已逾強制執行法第一百
二十條第二項所得請求確認之範圍，則被上訴人就該部分是否仍
有即受確認判決之法律上利益或具有權利保護之必要？非無再為
研求之必要。上訴論旨，執以指摘原判決不當，求予廢棄，不能
認為無理由。
據上論結，本件上訴為有理由。依民事訴訟法第四百七十七條第
一項、第四百七十八條第二項，判決如主文。
中　　華　　民　　國　九十六　年　　八　　月　　九　　日
                      最高法院民事第八庭
                          審判長法官  朱　建　男
                                法官  顏　南　全
                                法官  許　澍　林
                                法官  鄭　傑　夫
                                法官  蘇　清　恭
      本件正本證明與原本無異
                                      書  記  官
中　　華　　民　　國　九十六　年　　八　　月　二十三　日
                                                Ａ
